ACORDAO-COMPLETO-2367114

ACÓRDÃO 2166/2019 ATA 35/2019 - PLENÁRIO

VISTOS, relatados e discutidos estes autos de prestação de contas ordinárias do Banco Central do Brasil, relativas ao exercício de 2013,
ACORDAM os Ministros do Tribunal de Contas da União, reunidos em Sessão Plenária, com fundamento nos arts. 1º, inciso I, 16, inciso I, 17 e 23, inciso I, da Lei n. 8.443/1992, c/c os arts. 1º, inciso I, 207 e 214, inciso I, do Regimento Interno, em:
9.1. levantar o sobrestamento deste processo;
9.2. julgar regulares as contas do Sr. Alexandre Antonio Tombini, CPF XXX.444.361-XX, dando-lhe quitação plena; e
9.3. dar ciência deste Acórdão, assim como do relatório e do voto que o fundamentam, ao Banco Central do Brasil, destacando que o teor da deliberação pode ser acessado por meio do endereço eletrônico www.tcu.gov.br/acordaos e que, caso haja interesse, o Tribunal pode encaminhar-lhe cópia desses documentos sem quaisquer custos.

Prestação de contas anuais relativa ao exercício de 2013.

Banco Central do Brasil.

3. Interessados/Responsáveis:
3.1. Responsável: Alexandre Antonio Tombini (XXX.444.361-XX).

13.1. Ministros presentes: Ana Arraes (na Presidência), Walton Alencar Rodrigues, Benjamin Zymler, Augusto Nardes, Raimundo Carreiro (Relator) e Bruno Dantas.
13.2. Ministros-Substitutos convocados: Augusto Sherman Cavalcanti e Marcos Bemquerer Costa.
13.3. Ministro-Substituto presente: Weder de Oliveira.

RAIMUNDO CARREIRO

Trata-se de prestação de contas anuais do Banco Central do Brasil (BCB) , relativas ao exercício de 2013.
2.	Com fulcro no inciso I do § 3º do art. 1º da Lei n. 8.443/92, transcrevo a instrução, acorde, da então Secretaria de Controle Externo da Fazenda Nacional - SecexFazenda, peças 57 a 59, em que propõe sejam julgadas regulares as contas do Sr. Alexandre Antonio Tombini (CPF XXX.444.361-XX) , dando-lhe quitação plena:
"INTRODUÇÃO
Cuidam os autos de processo de contas anuais do Banco Central do Brasil (BCB) , relativo ao exercício de 2013. 
HISTÓRICO
Na primeira instrução (peça 7) , sugeriu-se a realização de diligência ao BCB, solicitando os seguintes documentos: Nota Jurídica PGBC-92291201, Cota/2000108012/Dejur/PRBAD, Parecer PGFNICAF/1065/2001, Voto BCB 266/2012 e Voto CMN 161/2012.
Em instrução seguinte (peça 22) , foi identificada a necessidade de promover oitiva prévia junto ao Banco Central do Brasil para que se manifestasse acerca da ausência de amparo constitucional e legal para utilização do orçamento de autoridade monetária como peça autorizativa de gastos públicos, conforme itens 2-55 da referida instrução.
Em resposta à oitiva promovida por esta Secretaria, por meio do Ofício 0514/2015-TCU/SecexFazenda, de 15/10/2015 (peça 27) , o Banco Central do Brasil apresentou, tempestivamente, as informações e/ou esclarecimentos solicitados (peças 37 e 40) . 
Após analisar as informações prestadas, a Unidade Técnica (peça 41) entendeu que o Orçamento de Autoridade Monetária (OAM) não foi recepcionado pela Constituição Federal e que todas as despesas de custeio deveriam ser previamente autorizadas no Orçamento Geral da União. Assim, propôs:
determinar ao Banco Central do Brasil que inclua, a partir da próxima proposta orçamentária a ser enviada ao Presidente da República, para posterior apreciação do Congresso Nacional, todas as despesas de custeio, sejam da área fim ou da área meio, em atendimento ao princípio constitucional da universalidade, ao princípio da legalidade orçamentária e ao art. 5º, § 6º, da Lei de Responsabilidade Fiscal, excetuando-se os custos de transação inerentes aos instrumentos financeiros que aquela Autarquia Federal utiliza para cumprimento de seu mister constitucional e legal, assim entendido, conforme definição dos Pronunciamentos Técnicos 'CPC 38 - Instrumentos Financeiros: Reconhecimento e Mensuração' e  'CPC 39 - Instrumentos Financeiros: Apresentação', como o custo incremental que seja diretamente atribuível à aquisição, emissão ou alienação de um ativo financeiro ou de um  passivo financeiro, sendo aquele que não teria sido incorrido se a entidade não tivesse adquirido, emitido ou alienado o instrumento financeiro, uma vez que esses custos incrementais podem  ser incluídos a posteriori no orçamento, após a aprovação dos seus demonstrativos contáveis, com base no princípio da proporcionalidade combinado com o art. 7º, § 1º, da LRF.
Nessa instrução (peça 41) , também foi o sugerido o sobrestamento, com base no § 2º do art. 47 da Resolução - TCU 259/2014, do julgamento das contas do Sr. Alexandre Antonio Tombini, então presidente do Banco Central do Brasil, até o trânsito em julgado do TC Processo 021.643/2014-8, representação que trata do atraso do repasse a instituições financeiras públicas e privadas de verbas destinadas ao pagamento de despesas de responsabilidade do governo federal. 
O Ministério Público junto ao TCU (peça 46) , no que tange ao OAM, não se manifestou sobre o mérito da questão. Dessa forma, propôs uma alternativa:
constituir apartado destas contas anuais, a fim de realizar estudos com vistas a aprofundar a discussão relativa à legalidade, à importância e à operacionalização do Orçamento da Autoridade Monetária (OAM) , notadamente quanto à sua compatibilidade com o ordenamento jurídico vigente, avaliando-se as especificidades que justificariam a manutenção dessa peça orçamentária concomitantemente com o Orçamento-Geral da União, e outros aspectos atinentes ao desempenho das atribuições do Banco Central do Brasil.
Quanto aos demais aspectos, o Parquet anuiu à proposta da SecexFazenda. 
Por derradeiro, o eminente Ministro-Relator José Mucio, por meio de despacho (peça 47) , determinou a restituição do processo à Unidade Instrutora, tendo em vista o julgamento TC Processo 021.643/2014-8, que tinha como um dos responsáveis o Sr. Alexandre Antonio Tombini.
No TC Processo 021.643/2014-8, inicialmente o Sr. Alexandre Antonio Tombini teve suas razões de justificativas rejeitadas, com aplicação de multa, por intermédio do Acórdão 2575/2016-TCU-Plenário, Rel. Min. José Múcio (peça 492 do TC Processo 021.643/2014-8) .
Contudo, no Acórdão 1824/2018-TCU-Plenário, Rel. Min. José Múcio, item 9.3 (peça 712 do TC Processo 021.643/2014-8) , constata-se que o Tribunal deu provimento ao Recurso de Reexame interposto pelo Sr. Alexandre Antonio Tombini, ao acolher suas razões de justificativa e excluir a multa que lhe foi aplicada. Dessa forma, considerando que não foi identificada nenhuma outra irregularidade nestas Contas, seria proposto o julgamento regular de suas contas na instrução de peça 53.
Todavia, após o despacho do Ministro-Relator que determinou a restituição dos autos à SecexFazenda, foi identificado que o Ministério Público junto ao TCU interpôs embargo de declaração com efeitos infringentes contra o decisum que afastou a responsabilização do Sr. Tombini. Logo, não era possível apreciar as suas contas. 
Dessa maneira, a sugestão da última instrução (peça 48) foi a manutenção da proposta de sobrestamento (feita na peça 41) , com base no § 2º do art. 47 da Resolução - TCU 259/2014, do julgamento das contas do Sr. Alexandre Antonio Tombini, então presidente do Banco Central do Brasil, até o trânsito em julgado do TC Processo 021.643/2014-8.   
No tocante à proposta do Ministério Público junto ao TCU (MPTCU) acerca da constituição de autos apartadas para tratar do OAM, com vistas a aprofundar os estudos, para a manifestação dos diversos agentes interessados e envolvidos com a matéria, mostrou-se uma medida salutar.
Em que pese o TC Processo 021.643/2014-8 ainda estar aberto, observou-se que o Acórdão 938/2019-TCU-Plenário, Redator Min. Walton Alencar, em voto vencedor divergente do Relator Min. Raimundo Carreiro (peça 780 do TC Processo 021.643/2014-8) , conferiu provimento parcial ao pedido de Reexame interposto pelo Ministério Público junto ao TCU; contudo, não alterou a situação do Sr. Tombini estabelecida no acórdão anterior, conforme se observa:
9.2. conhecer dos embargos de declaração interpostos pelo Ministério Público junto ao TCU, por intermédio do Procurador Júlio Marcelo de Oliveira, para, no mérito, dar-lhe provimento parcial, relativamente a Luciano Galvão Coutinho, com efeitos infringentes;
9.3. alterar a redação do item 9.7 do Acórdão 1824/2018-TCU-Plenário para:
9.7. negar provimento ao pedido de reexame interposto pelo Ministério Público junto ao TCU, quanto a Nelson Henrique Barbosa Filho, Dyogo Henrique de Oliveira, Marcus Pereira Aucélio, Marcelo Pereira de Amorim, Jorge Fontes Hereda, Alexandre Antonio Tombini e Túlio José Lenti Maciel.
Assim, apesar de o processo não ter transitado em julgado, especificamente com relação ao Sr. Tombini, sua situação não se alterará, podendo os autos prosseguir seu trâmite regular.
Por sua vez, no bojo do TC Processo 040.239/2018-7, por meio do Acórdão 268/2019-TCU-Plenário, Rel. Min. Ana Arraes, determinou a juntada de documento a este processo, nos seguintes termos:
9.2. encaminhar cópia da presente instrução, bem como das informações prestadas pelo BCB, SOF/MP e STN/MF acerca da inconsistência nos registros contábeis do BCB (peças 9, 5, 15, respectivamente) , os quais resultaram em superestimava da receita de R$ 527 milhões, à Secretaria de Controle Externo da Fazenda Nacional, a fim de subsidiar a fiscalização no âmbito do TC Processo 002.566/2015-0.
Tal fiscalização trata de representação determinada pelo Acórdão 145/2019-TCU-Plenário, Rel. Min. Raimundo Carreiro (peça 50) , conforme sugestão do MPjTCU, com o fito de aprofundar os estudos sobre o OAM.
EXAME TÉCNICO
Conforme se observa no histórico desta instrução, todos os aspectos intrínsecos à prestação de contas já foram apreciados e quase todos os responsáveis tiveram suas contas julgada regulares pelo Acórdão 145/2019-TCU-Plenário, Rel. Min. Raimundo Carreiro (peça 50) :
a) julgar regulares as contas dos Srs. Adalberto Felinto da Cruz Júnior, CPF XXX.224.071-XX; Aldo Luiz Mendes, CPF XXX.530.301-XX; Altamir Lopes, CPF XXX.053.211-XX; Anthero de Moraes Meirelles, CPF XXX.661.796-XX; Carlos Hamilton Vasconcelos Araújo, CPF XXX.794.793-XX; Dawilson Sacramento, CPF XXX.665.908-XX; Deoclécio Pereira de Souza, CPF XXX.852.811-XX; Floriano Antônio da Costa Melo, CPF XXX.564.631-XX; Jose Reynaldo de Almeida Furlani, CPF XXX.491.441-XX; Luiz Awazu Pereira da Silva, CPF XXX.367.307-XX; Luiz Edson Feltrim, CPF XXX.237.908-XX e Sidnei Correa Marques, CPF XXX.905.481-XX, dando-lhes quitação plena, com fundamento nos arts. 1º, inciso I, 16, inciso I, 17 e 23, inciso I, da Lei 8.443/1992 c/c os arts. 1º, inciso I, 207 e 214, inciso I, do Regimento Interno; 
b) sobrestar, com base no § 2º do art. 47 da Resolução - TCU 259/2014, o julgamento das contas do Sr. Alexandre Antonio Tombini, então presidente do Banco Central do Brasil, CPF XXX.444.361-XX, até o trânsito em julgado do TC Processo 021.643/2014-8; 
c) constituir apartado destas contas anuais, a fim de realizar estudos com vistas a aprofundar a discussão relativa à legalidade, à importância e à operacionalização do Orçamento da Autoridade Monetária (OAM) , notadamente quanto à sua compatibilidade com o ordenamento jurídico vigente, avaliando-se as especificidades que justificariam a manutenção dessa peça orçamentária concomitantemente com o Orçamento-Geral da União, e outros aspectos atinentes ao desempenho das atribuições do Banco Central do Brasil. 
d) dar ciência deste Acórdão ao Banco Central do Brasil.
Em cumprimento ao item "c", supracitado, foi autuado o TC Processo 005.457/2019-0, sob análise da Semag, representação cujo objetivo é realizar estudos com vistas a aprofundar a discussão relativa à legalidade, à importância e à operacionalização do Orçamento da Autoridade Monetária (OAM) .
Destarte, restava pendente apenas o julgamento das contas do Sr. Alexandre Tombini. Conforme exposto no histórico desta instrução, o Sr. Tombini foi inicialmente tido como responsável por parte dos atrasos de repasse a instituições financeiras públicas e privadas de verbas destinadas ao pagamento de despesas de responsabilidade do governo federal.
Contudo, mediante o Acórdão 1824/2018-TCU-Plenário, Rel. Min. José Múcio, item 9.3 (peça 712 do TC Processo 021.643/2014-8) , o Tribunal deu provimento ao Recurso de Reexame interposto pelo Sr. Alexandre Antonio Tombini, ao acolher suas razões de justificativa e excluir a multa que lhe foi aplicada.
Tal situação que foi mantida pelo Acórdão 938/2019-TCU-Plenário, Redator Min. Walton Alencar (peça 780 do TC Processo 021.643/2014-8) , o qual deu provimento parcial a pedido de Reexame interposto pelo Ministério Público junto ao TCU; porém, não alterou a situação jurídica do Sr. Tombini estabelecida no acórdão anterior.
Em que pese o Exmo. Relator ter tido seu voto vencido pelo voto revisor do Exmo. Min. Walton Alencar (peça 781 do TC Processo 021.643/2014-8) , a divergência se deu sobre a responsabilização do Sr. Luciano Galvão Coutinho, no qual o voto revisor entendeu que merecia pena mais rígida.
No que toca ao Sr. Tombini e ao BCB, importante destacar algumas passagens do voto do relator, que não foi guerreado pelo revisor (peça 783 TC Processo 021.643/2014-8) :
A Serur entende ser caso de não provimento dos embargos, porquanto ausente qualquer omissão. Estou de acordo, pois o voto condutor do Acórdão 1824/2018-TCU-Plenário, ora embargado, apreciou a conduta dos gestores de modo detalhado e expressamente afastou quaisquer das modalidades de culpa que autorizam a aplicação de pena. E o fez amparado em manifestações anteriores da SecexFazenda, quando da análise das defesas apresentadas pelos gestores, assim como no parecer do próprio MPTCU que, na condição de custos legis, sustentou a insubsistências das multas então aplicadas. Nesse sentido, convém reproduzir o trecho do parecer do relator que, no ponto, foi acolhido na íntegra pelo Plenário:
O MPTCU, como custos legis, entende não haver fundamentos para atribuir responsabilidade aos gestores do Banco Central, propondo o afastamento das sanções imputadas. 
Analisa cada uma das dívidas tratadas nos presentes autos e conclui que o Bacen não tinha como identificá-las com a metodologia de apuração em uso. Para que se cogitasse da reavaliação da metodologia de captação de dados, seria preciso que a autoridade monetária tivesse explícita ciência da ocorrência das manobras e do objetivo de burlar o cálculo dos resultados fiscais da União.
Adoto, integralmente, o último parecer do MPTCU. A posição da SecexFazenda, quanto ao acolhimento parcial das razões de justificativa e não aplicação de sanção aos responsáveis (peça 406) , é a mais adequada para o deslinde deste processo.
Não obstante, a irregularidade, de fato, ocorreu. O Bacen aplicava a metodologia para apuração dos resultados fiscais sem captar adequadamente os fluxos ocorridos entre "o setor público não-financeiro e o setor privado ou entre o setor público não-financeiro e o 'resto do mundo'". Por exemplo, os dados de instituições como a Agência Especial de Financiamento Industrial (Finame) e o Fundo de Garantia por Tempo de Serviço (FGTS) , em cujas demonstrações contábeis constavam os ativos correspondentes às dívidas irregulares da União, não eram captados. 	
Tal falha, devidamente demonstrada pelo Acórdão 3297/2015-TCU-Plenário, que analisou recurso contra o Acórdão 825/2015-TCU-Plenário, decorria da forma com que a instituição interpretava o seu Manual de Estatísticas Fiscais.
Ocorre que, nos termos da jurisprudência deste Tribunal, a ocorrência de irregularidade não basta para responsabilização dos agentes, sendo necessário a caracterização da culpa stricto sensu, o que não contemplei como materializada nos presentes autos, como bem observado pela SecexFazenda, em instrução pertinente, ora adotada como parte do relatório que fundamentou o acórdão recorrido (peça 406) . 
Por todo o histórico constante dos autos, a Autarquia tinha convicção de que aplicava há anos a mesma metodologia para obter os dados que considerava adequados e confiáveis para a compilação das estatísticas fiscais, com fundamento em critérios amplamente divulgados e referendados pelo Fundo Monetário Internacional. 
Desde a edição da Lei de Responsabilidade Fiscal, que proibiu o financiamento dos entes por instituições financeiras controladas, não havia notícias ou indícios de seu descumprimento pelo Governo Federal. Não existiam razões aparentes para o Banco Central buscar dados que considerava menos confiáveis ou adequados, mesmo em instituições não abrangidas pela sua fiscalização, para compilar as estatísticas da DLSP. 
Entendo, pois, que não restaram caracterizadas, no caso concreto, imperícia, imprudência ou negligência.
Discordo, ainda, da tese sobre a ocorrência de erro grosseiro. As discussões travadas nos autos permitem concluir, de fato, pela divergência de interpretação em assunto de elevada complexidade, decidido efetivamente pelo Acórdão 3297/2015-TCU-Plenário.
Considero que, a exemplo da questão em exame, interpretação razoável de norma, que se revela posteriormente inadequada, não pode resultar em sanções aos agentes. No presente caso, trata-se de Manual elaborado pela própria instituição, com a previsão de regras de conduta para as hipóteses tratadas. Não houve mudança de orientação para salvaguardar novos e ilegais comportamentos, não houve a configuração de prática nova, nem subserviência a ditames externos e extraordinários.
A apuração de estatísticas fiscais era realizada pelo Banco Central seguindo os mesmos critérios desde 1991. O Manual de Estatísticas Fiscais foi publicado em 2008, por determinação do TCU, e incorporou os procedimentos que vinham sendo praticados. Não há evidências de que ocorreram alterações de procedimentos, com vistas a favorecer os objetivos ilícitos da equipe econômica do Ministério da Fazenda.
Ademais, ao avaliar a evolução dos passivos da Caixa, mediante atividades regimentais de supervisão das instituições financeiras, e considerá-los passíveis de contabilização na dívida pública, à luz da metodologia praticada, o Banco Central comunicou a irregularidade à PGFN e à AGU, por meio do Parecer Jurídico 267/2014-BCB/PGBC, antes de as irregularidades serem tratadas por esta Corte.
O Banco ainda atuou para contabilizar as referidas dívidas nas estatísticas, com o impacto negativo de cerca de R$ 2 bilhões no resultado primário. Foi emitida nota à imprensa com tal ajuste, em 30/9/2014, às vésperas das eleições presidenciais. 
Não vejo razões para o Banco Central não ter realizado o mesmo com os demais passivos tratados nos presentes autos, a não ser o fato de não serem do seu conhecimento ou passíveis de captação pela metodologia então praticada. 
Por exemplo, a identificação dos passivos registrados no FGTS e na Finame (vinculado ao BNDES) não era possível sem a contabilização da dívida ou o efetivo repasse pelo Tesouro, pois tais fundos não são fiscalizados pelo Banco Central. Tanto é, que o Acórdão 3297/2015-TCU-Plenário, determinou que essas instituições passassem a municiar a Autoridade Monetária com os dados referentes às operações de crédito com o Tesouro.
Como deduziu o MPTCU, o que transparece dos fatos é que o Ministério da Fazenda se aproveitou do conhecimento das práticas do Banco Central para criar formas irregulares de impactar os demonstrativos da dívida e de resultados fiscais. 
Arrisco-me, mesmo, a afirmar que, sem a descoberta das "pedaladas fiscais", dificilmente seriam apontadas fragilidades na forma de atuação da Autoridade Monetária.	
Considerando esse cenário, a meu ver, fica completamente esclarecida a ausência de culpa por parte dos responsáveis, essencial para secundar as multas aplicadas, como consignado no voto que fundamenta o Acórdão 2575/2016-TCU-Plenário.
Dessa forma, adoto o parecer o MPTCU à peça 702 como razões de decidir e manifesto-me pelo provimento dos pedidos de reexame dos responsáveis e pelo não provimento do recurso interposto pelo MPTCU.
Portanto, pelos fundamentos acima indicados, entendo que, na linha do parecer da Serur, não há omissão a ser sanada quanto aos Srs. Alexandre Antônio Tombini e Túlio José Lenti Maciel, então Presidente do Banco Central do Brasil e Diretor do Departamento Econômico da Autarquia. Os embargos de declaração do MPTCU, quanto a esta questão, buscam rediscutir o mérito do assunto, o que é inviável em sede de embargos de declaração. (Grifos no original) 
Dessa forma, visando harmonizar as diversas decisões citadas nesta instrução, a proposta deve ser pela regularidade das contas do Sr. Tombini, como presidente do BCB, exercício de 2013. No excerto acima, não há como estabelecer algum nexo de causalidade com a irregularidade identificada, uma vez que se deixou claro que não houve omissão ou ação com imperícia, imprudência ou negligência, tampouco a ocorrência de erro grosseiro, pelo contrário, o voto apontou pela ausência de culpa do responsável.
CONCLUSÃO
Em face da análise promovida no ´Exame Técnico´, visando harmonizar as diversas decisões citadas nesta instrução, a proposta deve ser pela regularidade das contas do Sr. Tombini, como presidente do BCB, exercício de 2013, dando-lhe quitação plena, nos termos dos artigos 16, inciso I, e 17 da Lei 8.443/1992, c/c o artigo 207 do Regimento Interno do TCU, uma vez que suas contas lograram demonstrar a exatidão dos demonstrativos contábeis, a legalidade, a legitimidade, a economicidade, a eficácia, a eficiência e a efetividade de sua gestão, devendo-se, para tanto, ser levantado o sobrestamento do processo (itens 19-26 desta instrução) .
O referido responsável foi o único que não teve suas contas julgadas pelo Acórdão 145/2019-TCU-Plenário, Rel. Min. Raimundo Carreiro (peça 50) , todos os demais responsáveis tiveram suas contas julgadas regulares, faltando apenas o transito em julgado do TC Processo 021.643/2014-8 (item 19) .
No processo supracitado houve o entendimento que o Sr. Tombini não seria responsável pelo atraso do repasse de verbas federais, não restando qualquer análise quanto aos aspectos intrínsecos das contas, como a exatidão dos demonstrativos contábeis, a legalidade, a legitimidade, a economicidade, a eficácia, a eficiência e a efetividade de sua gestão (item 25 e 26) .
INFORMAÇÕES ADICIONAIS
Todos os ofícios expedidos no TC solicitavam da Unidade Jurisdicionada que classificasse a informação em caso de necessidade de sigilo. Não houve nenhuma manifestação do BCB no sentido de restringir o acesso às informações cedidas.
PROPOSTA DE ENCAMINHAMENTO
Diante do exposto, submetem-se os autos à consideração superior, propondo:
a) levantar o sobrestamento do processo;
b) com fundamento nos arts. 1º, inciso I, 16, inciso I, 17 e 23, inciso I, da Lei 8.443/1992 c/c os arts. 1º, inciso I, 207 e 214, inciso I, do Regimento Interno, que sejam julgadas regulares as contas do Sr. Alexandre Antonio Tombini, então presidente do Banco Central do Brasil, CPF XXX.444.361-XX, dando-lhe quitação plena;	 e
c) dar ciência do acórdão que vier a ser proferido, assim como do relatório e do voto que o fundamentarem, ao Banco Central do Brasil, destacando que o relatório e o voto que fundamentam a deliberação ora encaminhada podem ser acessados por meio do endereço eletrônico www.tcu.gov.br/acordaos e que, caso tenham interesse, o Tribunal pode encaminhar-lhes cópia desses documentos sem quaisquer custos." (Grifos no original) 
3.	O Ministério Público junto ao Tribunal de Contas da União - MP/TCU, em parecer lançado à peça 60, da lavra do Procurador Sérgio Ricardo Costa Caribé, manifestou-se de acordo com a proposta da unidade instrutiva, in verbis:
"Trata-se de prestação de contas anual do Banco Central do Brasil (BCB) , relativa ao exercício de 2013, agregando as contas da Reserva Monetária (RM) , da Reserva para o Desenvolvimento Institucional do Banco Central do Brasil (Redi-BC) e do Programa de Garantia da Atividade Agropecuária (Proagro) .
Estes autos foram apreciados por meio do Acórdão 145/2019-TCU-Plenário (peça 50) , que sobrestou o julgamento das contas do Sr. Alexandre Antonio Tombini até a apreciação em definitivo do TC Processo 021.643/2014-8, relativo a representação acerca de atraso do repasse a instituições financeiras públicas e privadas de verbas destinadas ao pagamento de despesas de responsabilidade do governo federal. Os demais responsáveis arrolados tiveram suas contas julgadas regulares.
A referida decisão, acolhendo sugestão deste membro do Parquet, determinou a constituição de apartado destas contas anuais, a fim de realizar estudos com vistas a aprofundar a discussão relativa à legalidade, à importância e à operacionalização do Orçamento da Autoridade Monetária (OAM) , notadamente quanto à sua compatibilidade com o ordenamento jurídico vigente, avaliando-se as especificidades que justificariam a manutenção dessa peça orçamentária concomitantemente com o Orçamento-Geral da União, e outros aspectos atinentes ao desempenho das atribuições do Banco Central do Brasil. Em obediência ao comando do Tribunal, foi autuado o TC Processo 005.457/2019-0, que se encontra aguardando instrução pela Semag.
Tendo em vista a apreciação do TC Processo 021.643/2014-8, a SecexFazenda submete proposta de julgar regulares as contas do Sr. Alexandre Antonio Tombini, visto que, embora tenha sido multado por meio do Acórdão 2575/2016-TCU-Plenário, este Tribunal, por meio do Acórdão 1824/2018-TCU-Plenário, deu provimento a pedido de reexame interposto pelo responsável e afastou a sanção aplicada.
Conforme noticiou a unidade técnica, o MPTCU, na pessoa do Procurador Júlio Marcelo de Oliveira, interpôs embargos contra o Acórdão 1824/2018-TCU-Plenário, porém a situação do Sr. Alexandre Antonio Tombini permaneceu inalterada, conforme Acórdão 938/2019-TCU-Plenário.
Nesse sentido, tendo em vista que a única irregularidade capaz de impactar as contas do responsável foi devidamente analisada no TC Processo 021.643/2014-8, inexistindo nexo entre ela e conduta praticada pelo Sr. Alexandre Antonio Tombini, afigura-se adequada a proposta de julgar regulares suas contas.
Diante do exposto, este membro do Ministério Público de Contas manifesta-se de acordo com o encaminhamento sugerido."
4.	É o relatório.

Não há

Procurador Sergio Ricardo Costa Caribé.

PRESTAÇÃO DE CONTAS ORDINÁRIA. BANCO CENTRAL DO BRASIL. EXERCÍCIO DE 2013. DELIBERAÇÃO QUE ACOLHEU RAZÕES DE JUSTIFICATIVA E AFASTOU APLICAÇÃO DE MULTA ANTERIORMENTE FIXADA. INSUBSISTÊNCIA DE IRREGULARIDADES. CONTAS REGULARES. QUITAÇÃO PLENA.

PRESTAÇÃO DE CONTAS (PC)

Secretaria de Controle Externo do Sistema Financeiro Nacional e dos Fundos de Pensão (SecexFinan).

Registro, inicialmente, que relato o presente processo por força do art. 152 do Regimento Interno do Tribunal de Contas da União - RI/TCU.	
Conforme assentado no relatório precedente, trata-se de prestação de contas ordinárias do Banco Central do Brasil - BCB, relativas ao exercício de 2013.
Ao apreciar o presente feito, por meio do Acórdão 145/2019-TCU-Plenário, de minha relatoria, o Colegiado julgou regulares as contas dos responsáveis, dando-lhes quitação plena. Contudo, o Plenário deliberou por sobrestar "o julgamento das contas do Sr. Alexandre Antonio Tombini, então presidente do Banco Central do Brasil, CPF 308.444.361-00, até o trânsito em julgado do TC Processo 021.643/2014-8" (item "b" do Acórdão 145/2019-TCU-Plenário) :
Acordam os Ministros do TCU em:
"a) julgar regulares as contas dos Srs. Adalberto Felinto da Cruz Júnior, CPF 317.224.071-15; Aldo Luiz Mendes, CPF 210.530.301-34; Altamir Lopes, CPF 087.053.211-15; Anthero de Moraes Meirelles, CPF 485.661.796-68; Carlos Hamilton Vasconcelos Araújo, CPF 223.794.793-72; Dawilson Sacramento, CPF 651.665.908-72; Deoclécio Pereira de Souza, CPF 112.852.811-87; Floriano Antônio da Costa Melo, CPF 098.564.631-49; Jose Reynaldo de Almeida Furlani, CPF 308.491.441-91; Luiz Awazu Pereira da Silva, CPF 667.367.307-91; Luiz Edson Feltrim, CPF 659.237.908-15 e Sidnei Correa Marques, CPF 098.905.481-00, dando-lhes quitação plena, com fundamento nos arts. 1º, inciso I, 16, inciso I, 17 e 23, inciso I, da Lei 8.443/1992 c/c os arts. 1º, inciso I, 207 e 214, inciso I, do Regimento Interno; 
b) sobrestar, com base no § 2º do art. 47 da Resolução - TCU 259/2014, o julgamento das contas do Sr. Alexandre Antonio Tombini, então presidente do Banco Central do Brasil, CPF 308.444.361-00, até o trânsito em julgado do TC Processo 021.643/2014-8;  (Grifei) 
c) constituir apartado destas contas anuais, a fim de realizar estudos com vistas a aprofundar a discussão relativa à legalidade, à importância e à operacionalização do Orçamento da Autoridade Monetária (OAM) , notadamente quanto à sua compatibilidade com o ordenamento jurídico vigente, avaliando-se as especificidades que justificariam a manutenção dessa peça orçamentária concomitantemente com o Orçamento-Geral da União, e outros aspectos atinentes ao desempenho das atribuições do Banco Central do Brasil. 
d) dar ciência deste Acórdão ao Banco Central do Brasil."
Referido TC Processo 021.643/2014-8, atribuído à minha relatoria por força do art. 152 do RI/TCU, versa sobre representação formulada pelo Ministério Público junto ao TCU, a partir de notícias veiculadas na mídia televisiva e impressa, acerca de possíveis irregularidades em repasses financeiros entre o Tesouro Nacional e instituições financeiras públicas e privadas.
Nos autos da representação, o Sr. Alexandre Tombini fora chamado em audiência devido à "falta de contabilização na Dívida Líquida do Setor Público, e consequentemente na apuração do resultado fiscal, dos passivos da União relativos às contas 'Tesouro Nacional - Equalização de Taxas - Safra Agrícola' e 'Título e Créditos a Receber - Tesouro Nacional', registradas como ativos pelo Banco do Brasil, à equalização do Programa de Sustentação do Investimento (PSI) , junto ao BNDES, às subvenções do Programa Minha Casa Minha Vida, às contribuições sociais instituídas pela Lei Complementar 110/2001 e ao cancelamento de juros de que tratam a Lei 6.024/1974, a Medida Provisória 2.196/2001 e a Resolução CCFGTS 574/2008, os três últimos perante ao FGTS, bem como quanto à contabilização tardia dos passivos referentes ao Programa Bolsa Família, ao Abono Salarial e ao Seguro Desemprego, para com a Caixa Econômica Federal".
Por tal motivo, a então SecexFazenda propôs o sobrestamento do julgamento das contas do ex-Presidente do BCB (instrução à peça 51) , no que foi acompanhado pelo MP/TCU (parecer à peça 46, item 2) , até o trânsito em julgado da representação TC Processo 021.643/2014-8. O Plenário do TCU acolheu a proposta, conforme verificado no Acórdão 145/2019-TCU-Plenário, de minha relatoria.
Apesar de o TC Processo 021.643/2014-8 ainda não ter sido encerrado, a unidade instrutiva e o Parquet, diante dos andamentos mais recentes daquele processo, entendem ser o caso de se levantar o sobrestamento do TC Processo 002.566/2015-0 para julgar as contas do Sr. Alexandre Tombini.
Razão assiste à unidade e ao Ministério Público. Vejamos.
Por meio do Acórdão 2575/2016-TCU-Plenário, relator Ministro José Múcio Monteiro, proferido nos autos daquela representação TC Processo 021.643/2014-8, o Colegiado rejeitou as razões de justificativa apresentadas pelo responsável em questão e aplicou-lhe multa (item 9.6 da Deliberação) .
Contra essa decisão o ex-Presidente do BCB interpôs pedido de reexame, o qual fora julgado pelo Acórdão 1824/2018-TCU-Plenário, relator Ministro Walton Alencar Rodrigues, ocasião em que a Corte deu provimento ao recurso para acolher as razões de justificativa e afastar a multa anteriormente aplicada.
Seguidamente, o representante do MP/TCU Procurador Júlio Marcelo de Oliveira opôs embargos de declaração em face da decisão que afastou a multa (Acórdão 1824/2018-TCU-Plenário, relator Ministro Walton Alencar Rodrigues) . Os embargos foram apreciados em Sessão Plenária do dia 24.4.2019 por meio do Acórdão 938/2019-TCU-Plenário, redator Ministro Walton Alencar Rodrigues, tendo a situação do Sr. Alexandre Antonio Tombini permanecido inalterada. 
Considerando esse cenário, o Parquet especializado anuiu à proposta da então SecexFazenda no sentido de julgar regulares as contas do ex-gestor, devendo ser ressaltada a conclusão assentada pelo representante do Ministério Público de Contas em seu parecer à peça 60: 
"Nesse sentido, tendo em vista que a única irregularidade capaz de impactar as contas foi devidamente analisada no TC Processo 021.643/2014-8, inexistindo nexo entre ela e conduta praticada pelo Sr. Alexandre Antonio Tombini, afigura-se adequada a proposta de julgar regulares suas contas". 
Com efeito, havendo o próprio Plenário acolhido as razões de justificativa apresentadas pelo ex-gestor e afastado a aplicação da multa, o julgamento pela regularidade das contas é medida que se impõe.
Por fim, registro que o presente processo foi pautado para apreciação na Segunda Câmara, em 6 de agosto de 2019. Entretanto, tendo em vista o sobrestamento efetivado por este Plenário mediante o Acórdão 145/2019-TCU-Plenário, de minha relatoria, é oportuno que a apreciação ora realizada seja efetuada pelo mesmo Colegiado.
Ante o exposto, acolho a proposta da unidade instrutiva, à qual anuiu o Ministério Público junto ao TCU, e voto no sentido de que seja adotado o Acórdão que ora submeto a este Colegiado.
TCU, Sala das Sessões Ministro Luciano Brandão Alves de Souza, em 11 de setembro de 2019.
RAIMUNDO CARREIRO 
Relator